ACORDAO-COMPLETO-2473260

ACÓRDÃO 18136/2021 ATA 37/2021 - SEGUNDA CÂMARA

VISTOS, relatados e discutidos estes autos de pensão civil deferida pela administração do Senado Federal em favor de Odaléa Sadeck Soares Rodrigues a partir do falecimento de Odacir Soares Rodrigues;
ACORDAM os Ministros do Tribunal de Contas da União, reunidos em Sessão da 2ª Câmara, nos termos do art. 71, III e IX, da Constituição de 1988, dos arts. 1º, V, 39, II, e 45 da Lei n.º 8.443, de 1992, e dos arts. 260, § 1º, e 262, § 2º, do RITCU, ante as razões expostas pelo Relator, em:
9.1. assinalar a legalidade do ato inicial de pensão civil em favor de Odaléa Sadeck Soares Rodrigues (à Peça 2 sob o n.º 30734703-15-2019-000021-4) , concedendo-lhe o respectivo registro;
9.2. determinar que, no prazo de 15 (quinze) dias contados da ciência desta deliberação, a administração do Senado Federal adote as seguintes medidas: 
9.2.1. dê ciência desta deliberação à interessada indicada pelo item 9.1 deste Acórdão;
9.2.2. promova, nos termos do art. 6º, § 1º, da Resolução TCU n.º 206, de 2007, a correção no e-Pessoal do campo como "Tempo Computado para Pensão" no Formulário de Concessão de Pensão para passar a indicar o tempo de 8 (oito) anos; 
9.2.3. reavalie e, se necessário, em conjunto com a Divisão de Pessoal do Ex-Território Federal de Rondônia no Departamento de Centralização de Serviços de Inativos e Pensionistas do Ministério da Economia, promova a adequação dos proventos pagos à interessada, como aposentadoria e pensão, em observância ao teto constitucional sobre a soma dos proventos percebidos em sintonia com a Tese n.º 359 de Repercussão Geral firmada pelo STF no bojo do RE n.º 602.584, devendo informar o TCU sobre o resultado dessa medida dentro do prazo de 90 (noventa) dias contados da notificação desta deliberação;
9.3. enviar a cópia do presente Acórdão, com o Relatório e a Proposta de Deliberação, à administração do Senado Federal, para ciência e efetivo cumprimento do item 9.2 deste Acórdão; e
9.4. realizar o arquivamento do presente processo, sem prejuízo de a unidade técnica promover o monitoramento da determinação proferida pelo item 9.2 deste Acórdão, representando ao TCU, se necessário.

Pensão Civil deferida pela administração do Senado Federal em favor de Odaléa Sadeck Soares Rodrigues, a partir do falecimento de Odacir Soares Rodrigues.

Segunda Câmara

Senado Federal.

3. Interessada: Odaléa Sadeck Soares Rodrigues (CPF XXX.753.562-XX).

13.1. Ministros presentes: Bruno Dantas (Presidente), Augusto Nardes, Aroldo Cedraz e Raimundo Carreiro.
13.2. Ministros-Substitutos presentes: Marcos Bemquerer Costa e André Luís de Carvalho (Relator).

ANDRÉ DE CARVALHO

Trata-se de pensão civil deferida pela administração do Senado Federal em favor de Odaléa Sadeck Soares Rodrigues a partir do falecimento de Odacir Soares Rodrigues. 
2.	Após a análise final do feito, o Auditor Federal Ivo Oliveira e Silva lançou o seu parecer conclusivo à Peça 4, com a anuência, por delegação de competência, do diretor da Sefip (Peça 5) , nos seguintes termos:
" (...) EXAME TÉCNICO
3.	A pensão foi concedida devido à filiação obrigatória do interessado ao Instituto de Previdência dos Congressistas - IPC. A Lei Nº 7.087/1982 dispõe que são segurados obrigatórios do lPC, independentemente de idade e de exame de saúde, os Congressistas e, quando em exercício, os suplentes de Deputado e Senador.
4.	Os procedimentos para exame, apreciação e registro de atos de pessoal encontram-se estabelecidos na Instrução Normativa - TCU 55/2007 e na Resolução - TCU 206/2007. Em seus arts. 4º, § 2º, e 3º, § 3º, respectivamente, essas normas dispõem que os atos de pessoal disponibilizados por meio do Sisac devem ser submetidos a crítica automatizada do próprio sistema, com base em parâmetros predefinidos.
5.	Relativamente aos atos de concessão de pensão civil, as rotinas de crítica das informações cadastradas no Sisac foram elaboradas e validadas levando-se em conta as peculiaridades desses atos. Os itens de verificação do sistema compreendem prazos e fundamentos legais, assim como eventuais ocorrências de acumulação. Trata-se de verificações mais abrangentes, minuciosas e precisas do que aquelas que podem ser realizadas por mãos humanas, proporcionando um nível de segurança ainda maior.
6.	As críticas também consideram os registros do Sistema Integrado de Administração de Recursos Humanos (Siape) . O Siape disponibiliza informações atualizadas sobre as parcelas que integram os benefícios, diferentemente, portanto, do Sisac, que informa as parcelas no momento do registro do ato. Essa confrontação com o Siape fornece uma visão atual e verdadeira da situação, o que permite descaracterizar irregularidades e inconsistências que, embora constantes do Sisac, já foram corrigidas.
CONCLUSÃO 
8.	A abrangência e a profundidade das verificações levadas a efeito fundamentam convicção de que o ato de pensão pode ser apreciado pela legalidade e ter o seu registro por este Tribunal.
PROPOSTA DE ENCAMINHAMENTO 
9.	Ante o exposto, com fundamento nos arts. 71, inciso III, da Constituição Federal, 1º, inciso V, e 39, inciso II, da Lei 8.443/1992 e 260, §§ 1º e 5º do Regimento Interno do Tribunal de Contas da União, propõe-se:
a) propõe-se considerar legal e conceder o registro ao ato constante do presente processo;
b) determinar à Secretaria de Fiscalização de Pessoal que, consoante disposto no art. 6º, § 1º, da Resolução TCU 206/2007, corrija o campo 'Tempo Computado para Pensão' no Formulário de Concessão de Pensão, para que passe a indicar 8 anos."
3.	Por intermédio, contudo, da Exma. Sra. Procuradora-Geral Cristina Machado da Costa e Silva, o MPTCU discordou parcialmente da aludida proposta da unidade técnica, tendo, para tanto, consignado o seu parecer à Peça 10 nos seguintes termos:
"Versam os autos sobre o ato inicial de pensão deixada por Odacir Soares Rodrigues, segurado obrigatório filiado ao extinto Instituto de Previdência dos Congressistas - IPC, a cargo do Senado Federal, falecido em 12/09/2019, em favor de sua viúva, Odaléa Sadeck Soares Rodrigues.
2.	A Secretaria de Fiscalização de Pessoal - Sefip - opina pela legalidade e registro do ato de peça n.º 2 (pareceres uniformes de peças n.ºs 4 e 5) .
3.	Em consulta aos sistemas federais, identificamos que a pensionista Odaléa Sadeck Soares Rodrigues acumula o benefício de pensão paga pelo Senado Federal com aposentadoria estatutária no mesmo órgão, além de outra pensão civil estatutária a cargo da Divisão de Pessoal do Ex-Território Federal de Rondônia do Departamento de Centralização de Serviços de Inativos e Pensionistas do Ministério da Economia, onde o instituidor detinha o cargo efetivo de assistente jurídico (elementos de peças n.ºs 6 a 8) .
4.	O Instituto de Previdência dos Congressistas foi instituído pela Lei n.º 4.284/1963.e alterado pela Lei n.º 7.087/1982, que manteve o IPC, com novas regras.
5.	Posteriormente, por meio da Lei n.º 9.506/1997 o IPC e estabelecido o Plano de Seguridade Social dos Congressistas - PSSC. O artigo 11 da referida Lei n.º 9.506/1997 estipula que:
'Art. 11. Fica vedada, a partir da liquidação do IPC, a acumulação da aposentadoria pelo Plano previsto nesta Lei com a do regime de previdência social do servidor público, civil ou militar'.
6.	A jurisprudência do Supremo Tribunal Federal é caudalosa no sentido de considerar que o ato de pensão é regido pela norma vigente à data do óbito do instituidor. Nesse sentido, colacionamos os seguintes precedentes (AgReg no RE 581.530, RE n.º 606.449-ED/SC, RE 577.827/RJ-AgR, ARE n.º 693.243/RJ-AgR, RE n.º 560.673/PE-AgR, RE n.º 515.674/RS-AgR-ED, RE n.º 428.866/PB-ED, AI n.º 732.564/PE-AgR, AI n.º 602.403/PI-AgR, entre outros) .
7.	Como o instituidor Odacir Soares Rodrigues faleceu em 12/09/2019, já sob a égide da Lei n.º 9.506/1997, e dado que o benefício de pensão deferido pelo Senado Federal à pensionista Odaléa Sadeck Soares Rodrigues é suportado com recursos da União e não mais com recursos próprios do extinto IPC, incide no caso concreto a vedação constante do artigo 11 da Lei n.º 9.506/1997.
8.	Por tal razão, entendemos irregular o ato de peça n.º 2, uma vez que é indevida a acumulação do benefício ora pago pelo Senado Federal com aposentadoria em nome de Odaléa Sadeck Soares Rodrigues no mesmo órgão, além de pensão civil também recebida pela pensionista no Poder Executivo.
9.	Para continuar percebendo o benefício pensional no Senado Federal, a interessada deverá renunciar à sua aposentadoria estatutária e também à pensão que percebe no extinto Território de Rondônia, em face da vedação constante do artigo 11 da Lei n.º 9.506/1997.
10. Como os três benefícios percebidos pela interessada Odaléa Sadeck Soares Rodrigues são pagos com recursos federais, a Corte de Contas também já poderá determinar ao Senado Federal e à Divisão de Pessoal do Ex-Território Federal de Rondônia do Departamento de Centralização de Serviços de Inativos e Pensionistas do Ministério da Economia que, em conjunto, adequem os proventos pagos à interessada, a título de aposentadoria e de pensão, para que seja observado o teto constitucional sobre a soma dos proventos recebidos, considerando o tema n.º 359 de repercussão geral, exarado pelo Plenário do Supremo Tribunal Federal no Recurso Extraordinário n.º 602.584, cujo teor reproduzimos:
'Ocorrida a morte do instituidor da pensão em momento posterior ao da Emenda Constitucional nº 19/1998, o teto constitucional previsto no inciso XI do artigo 37 da Constituição Federal incide sobre o somatório de remuneração ou provento e pensão percebida por servidor'.
11. Tal medida se impõe, visto que o instituidor Odacir Soares Rodrigues faleceu em 12/09/2019, posteriormente ao advento da Emenda Constitucional n.º 19/1998.
12. Em pesquisa ao sistema e-Pessoal, identificamos que deu entrada no Tribunal em 08/01/2021 o formulário de peça n.º 8, relativo à pensão civil deixada pelo instituidor Odacir Soares Rodrigues, no cargo de assistente jurídico, ocupado no Ex-Território de Rondônia, em favor da beneficiária Odaléa Sadeck Soares Rodrigues (peça n.º 8) .
13. Por medida de prudência e com o fim de acompanhar a regularização da situação da beneficiária Odaléa Sadeck Soares Rodrigues, sugerimos que a Sefip autue o formulário de peça n.º 8, acompanhando os reflexos dos presentes autos na apreciação da pensão civil a cargo do Ex-Território de Rondônia.
14. Por todo o exposto, com as vênias de estilo por divergir parcialmente do encaminhamento oferecido pela Sefip às peças n.ºs 4 e 5, esta representante do Ministério Público de Contas propõe ao Tribunal que:
14.1 considere ilegal e negue o registro ao ato de pensão de peça n.º 2, em favor da beneficiária Odaléa Sadeck Soares Rodrigues (CPF n.º XXX.753.562-XX) , devido à acumulação com aposentadoria recebida pela interessada também no Senado Federal, além de pensão civil estatutária paga pela Divisão de Pessoal do Ex-Território Federal de Rondônia do Departamento de Centralização de Serviços de Inativos e Pensionistas do Ministério da Economia e deixada pelo mesmo instituidor, Odacir Soares Rodrigues (CPF n.º XXX.038.532-XX) , no cargo de assistente jurídico, situação essa expressamente vedada pelo artigo 11 da Lei n.º 9.506/1997, dispensado o ressarcimento das importâncias indevidamente recebidas de boa-fé pela pensionista, conforme disposto na Súmula TCU n.º 106;
14.2. seja determinado ao Senado Federal que, no prazo máximo de 15 (quinze) dias, e em relação à pensionista Odaléa Sadeck Soares Rodrigues:
14.2.1. convoque a interessada para que opte entre somente o benefício pago pelo Senado Federal ou a percepção da aposentadoria e ela paga no mesmo órgão e da pensão civil estatutária percebida pela pensionista na Divisão de Pessoal do Ex-Território Federal de Rondônia do Departamento de Centralização de Serviços de Inativos e Pensionistas do Ministério da Economia, cancelando o pagamento do menor provento em caso de omissão da beneficiária;
14.2.2. em caso de escolha pela pensão a cargo do Senado Federal e comprovado o cancelamento da aposentadoria e, cumulativamente, do benefício estatutário pago pela Divisão de Pessoal do Ex-Território Federal de Rondônia do Departamento de Centralização de Serviços de Inativos e Pensionistas do Ministério da Economia, encaminhe novo formulário à Corte de Contas, por intermédio do sistema e-Pessoal;
14.2.3. na hipótese de a opção recair sobre a aposentadoria do Senado Federal e a pensão civil a cargo da Divisão de Pessoal do Ex-Território Federal de Rondônia do Departamento de Centralização de Serviços de Inativos e Pensionistas do Ministério da Economia, envie comprovação da exclusão de pagamento da pensão a cargo do Senado Federal;
14.3. determine ao Senado Federal e à Divisão de Pessoal do Ex-Território Federal de Rondônia do Departamento de Centralização de Serviços de Inativos e Pensionistas do Ministério da Economia que, em conjunto, limitem a soma dos proventos pagos à interessada Odaléa Sadeck Soares Rodrigues ao teto constitucional instituído pelo artigo 37, inciso XI, da Constituição Federal, por força do entendimento fixado no tema n.º 359 de repercussão geral, exarado pelo Plenário do Supremo Tribunal Federal no Recurso Extraordinário n.º 602.584, uma vez que o instituidor Odacir Soares Rodrigues faleceu em 12/09/2019, posteriormente ao advento da Emenda Constitucional n.º 19/1998;
14.4. seja determinado à Sefip providências para a autuação do ato de pensão civil n.º 134623/2019, inserido no sistema e-Pessoal em 08/01/2021 (peça n.º 8) , para análise à luz dos desdobramentos verificados nos presentes autos."
É o Relatório.

não há.

Procuradora-Geral Cristina Machado da Costa e Silva.

PENSÃO CIVIL. INSTITUTO DE PREVIDÊNCIA DOS CONGRESSISTAS (IPC). ÓBITO OCORRIDO APÓS A EXTINÇÃO DO IPC PELA LEI N.º 9.506, DE 1997. PERCEPÇÃO CUMULATIVA DA PENSÃO PELO IPC COM A PENSÃO E APOSENTADORIA PELAS OUTRAS INSTITUIÇÕES. AUSÊNCIA DE ADESÃO DO INSTITUIDOR DA PENSÃO AO PSSC. APLICAÇÃO DA LEI N.º 7.087, DE 1982, TRATANDO DO IPC. PREVISÃO LEGAL PARA O EVENTUAL ACÚMULO DOS BENEFÍCIOS. LEGALIDADE. REGISTRO. DETERMINAÇÕES. COMUNICAÇÕES.

PENSÃO CIVIL (PCIV)

Secretaria de Fiscalização de Integridade de Atos e Pagamentos de Pessoal e de Benefícios Sociais (Sefip).

Trata-se de pensão civil deferida pela administração do Senado Federal sob as seguintes condições:
	Peça
	Instituidor
	Tipo de Ato
	Data do Óbito
	Vigência
	Enviado ao TCU
	Beneficiária

	2
	Odacir Soares Rodrigues
	Inicial
	12/9/2019
	13/9/2019
	20/12/2019
	Odaléa Sadeck Soares Rodrigues (viúva, nascimento em 19/3/1951) 

2.	Como visto, após a análise final do feito, a Sefip pugnou pela legalidade da pensão civil em favor de Odaléa Sadeck Soares Rodrigues (Peça 4) , sem prejuízo de, nos termos do art. 6º, § 1º, da Resolução TCU n.º 206, de 2007, determinar a correção do campo como "Tempo Computado para Pensão" no Formulário de Concessão de Pensão para passar a indicar o tempo de 8 anos.
3. 	O MPTCU manifestou, todavia, a sua discordância em relação à aludida proposta da unidade técnica, tendo anotado, para tanto, que o instituidor (Odacir Soares Rodrigues) faleceu em 12/9/2019, já sob a égide da Lei n.º 9.506, de 1997, e o seu art. 11 vedaria a cumulativa percepção da pensão por morte suportada pelos recursos federais com o outro benefício inerente ao regime de previdência social do servidor público e, desse modo, o ato seria ilegal, pois seria " (...)  indevida a acumulação do benefício ora pago pelo Senado Federal com aposentadoria em nome de Odaléa Sadeck Soares Rodrigues no mesmo órgão, além de pensão civil também recebida pela pensionista no Poder Executivo".
4.	O Parquet especial sugeriu, ainda, que fosse determinado à administração do Senado Federal e à Divisão de Pessoal do Ex-Território Federal de Rondônia no Departamento de Centralização de Serviços de Inativos e Pensionistas do Ministério da Economia que, em conjunto, promovam a adequação dos proventos pagos à interessada, como aposentadoria e pensão, observando o teto constitucional sobre a soma dos proventos percebidos em sintonia com a Tese n.º 359 em Repercussão Geral firmada pelo STF no bojo do RE n.º 602.584 pelo seguinte sentido: "Ocorrida a morte do instituidor da pensão em momento posterior ao da Emenda Constitucional nº 19/1998, o teto constitucional previsto no inciso XI do artigo 37 da Constituição Federal incide sobre o somatório de remuneração ou provento e pensão percebida por servidor".
5. 	O TCU pode incorporar o parecer da unidade técnica, com os ajustes propostos pelo MPTCU sobre o teto constitucional, a estas razões de decidir.
6.	A Sefip destacou que a referida pensão teria sido concedida em razão da filiação obrigatória de Odacir Soares Rodrigues ao Instituto de Previdência dos Congressistas (IPC) , como detentor do mandato de Senador, em consonância, assim, com a Lei n.º 7.087, de 1982.
7.	Bem se sabe que, com o advento da Lei n.º 9.506, de 1997, teria ocorrido a extinção do IPC, tendo sido sucedido pela União, em todos os direitos e obrigações, por intermédio da Câmara dos Deputados e do Senado Federal, e esses órgãos passaram a assumir, por meio de recursos orçamentários próprios, a concessão e a manutenção dos benefícios na forma estabelecida pela referida lei.
8.	Ocorre, contudo, que, nos termos do art. 1º da referida lei, restou assegurada a preservação dos direitos adquiridos em relação às pensões concedidas ou a conceder pelo regime da Lei n.º 4.284, de 1963, ou da Lei n.º 4.937, de 1966, além da Lei n.º 7.087, de 1982, sob a seguinte premissa:
"Art. 1º Fica extinto o Instituto de Previdência dos Congressistas - IPC, criado pela Lei nº  4.284, de 20 de novembro de 1963, e regido pela Lei nº 7.087, de 29 de dezembro de 1982, sendo sucedido, em todos os direitos e obrigações, pela União, por intermédio da Câmara dos Deputados e do Senado Federal, os quais assumirão, mediante recursos orçamentários próprios, a concessão e manutenção dos benefícios, na forma estabelecida nesta Lei, preservados os direitos adquiridos em relação às pensões concedidas, atualizadas com base na legislação vigente à data da publicação desta Lei, bem como às pensões a conceder, no regime das Leis nº 4.284, de 20 de novembro de 1963, nº  4.937, de 18 de março de 1966, e nº 7.087, de 29 de dezembro de 1982."
9.	Por conseguinte, a partir do referido dispositivo legal, os pensionistas beneficiados pelo IPC e não optantes formalmente pelo Plano de Seguridade Social dos Congressistas (PSSC) instituído por meio da Lei n.º 9.506, de 1997, ficariam regidos pelo original regramento em relação aos benefícios já concedidos e a conceder, como verificado, aliás, no formulário de concessão da respectiva aposentadoria pelo IPC à (Peça 7) , com a subsequente pensão por morte em favor da ora interessada, em consonância, aí, com a jurisprudência firmada pelo TCU no âmbito, por exemplo, do Acórdão 8465/2021-TCU-Primeira Câmara e do Acórdão 2666/2015-TCU-Segunda Câmara.
10.	A presente pensão deve ficar sujeita, então, aos ditames da Lei n.º 7.087, de 1982, e não da Lei n.º 9.506, de 1997, tendo, por outro lado, o art. 40 da Lei n.º 7.087, de 1982, estabelecido que "É permitida a acumulação da pensão do IPC com pensão e provento concedidos por outras instituições", e, assim, não restaria configurada a suposta ilegalidade na concomitante percepção cumulativa do aludido benefício pago pela administração do Senado Federal com a aludida aposentadoria, além da pensão civil percebida junto ao Poder Executivo, em favor de Odaléa Sadeck Soares Rodrigues.
11.	Seria adequada, no entanto, a observação anotada pelo MPTCU no sentido da limitação dos benefícios ao teto constitucional pelo somatório dos proventos de aposentadoria e pensão percebidos pela interessada, subsistindo, de todo modo, a legalidade do presente ato de pensão civil, sem prejuízo de expedir a sugerida determinação à administração do Senado Federal.
12.	Em face, portanto, dos elementos de convicção até aqui obtidos neste processo, o TCU pode assinalar a legalidade do aludido ato inicial de pensão civil para lhe conceder o respectivo registro.
Ante o exposto, pugno pela prolação do Acórdão ora submetido a este Colegiado.
TCU, Sala das Sessões, em 26 de outubro de 2021.
Ministro-Substituto ANDRÉ LUÍS DE CARVALHO 
Relator